臺灣士林地方法院民事判決　九十年度訴字第一五三三號
　　原　　　告　陳朝亨
　　　　　　　　陳林瓔華
　　　　　　　　林秀嶺
　　　　　　　　林麗英
　　法定代理人　甲○○
　　　　　　　　　　　　　　送達代收人　林志剛律師
右當事人間請求清償借款事件，本院判決如左：
    主      文
被告應分別給付原告陳朝亨新台幣壹佰萬元、原告陳林瓔華新台幣壹佰貳拾萬元、原
告林秀嶺新台幣壹佰萬元及原告陳林瓔華、林秀嶺、林麗英新台幣壹佰貳拾萬元，及
均自民國九十年八月一日起至清償日止按週年利率百分之五計算之利息。
訴訟費用由被告負擔。
本判決於原告陳朝亨以新台幣參拾參萬肆仟元、原告陳林瓔華以新台幣肆拾萬元、原
告林秀嶺以新台幣參拾參萬肆仟元、原告陳林瓔華、林秀嶺、林麗英以新台幣肆拾萬
元或同額之萬泰銀行可轉讓定期存單各為被告供擔保後，分別得假執行。但被告如於
假執行程序實施前依序以新台幣壹佰萬元、新台幣壹佰貳拾萬元、新台幣壹佰萬元、
新台幣壹佰貳拾萬元，各為原告陳朝亨、原告陳林瓔華、原告林秀嶺、原告陳林瓔華
、林秀嶺、林麗英預供擔保，分別得免為假執行。
    事      實
甲、原告方面：
一、聲明：
  (一)被告應返還原告陳朝亨新台幣（下同）一百萬元、原告陳林瓔華一百二十萬元、
    原告林秀嶺一百萬元、原告陳林瓔華、林秀嶺、林麗英一百二十萬元，及各自民
    國九十年八月一日起至清償日止，按週年利率百分之五計算之利息。
  (二)原告願以萬泰商業銀行可轉讓定期存單供擔保，請准宣告假執行。
二、陳述：
  (一)查八十四年間，被告與臺北縣政府因請求返還土地事件涉訟（下稱「系爭訴訟」
    ），被告為供擔保免遭假執行，亟須籌措資金，而發起向會員借款一百萬元、眷
    屬會員二十萬元之活動，並稱俟訴訟確定或達成和解時，會員可選擇將該借款轉
    換為可轉讓會員之權利金，或要求被告無息返還借款。原告陳朝亨、陳林瓔華、
    林秀嶺及訴外人林仲琛乃於八十四年六月間分別貸款予被告一百萬元、一百二十
    萬元、一百萬元及一百二十萬元。其中林仲琛嗣於九十年六月九日死亡，其全體
    繼承人為為配偶林麗英、長女陳林瓔華及長子林秀嶺三人。
  (二)系爭訴訟經最高法院八十六年度台上字第二六五八號判決發回更審，繫屬於臺灣
    高等法院八十六年度重上更(二)字第一五九號審理時，雙方業於八十八年三月十八
    日達成庭外和解，由臺北縣政府撤回第一審之起訴。足見，被告向原告等會員借
    款時約定「俟訴訟案確定或達成和解時，會員可選擇將該借款轉換為可轉讓會員
    之權利金，或要求被告無息返還借款」之期限早已屆至，原告於九十年七月十八
    日委請律師代理向被告表示選擇要求被告於同年七月三十一日前無息返還借款，
    被告則明示拒絕給付，為此提起本件訴訟。
  (三)對被告陳述之抗辯：
    1.被告稱曾於八十五年十二月向會員作問卷調查，如於八十六年一月十五日以前
      回函表示欲取回借款者，始無息退還，其餘視同選擇將借款轉換成「可轉讓會
      員」之權利金云云。查於八十五年十二月時，系爭訴訟尚未確定或達成和解；
      且依被告宣稱，顯係其單方面變更原約定條件，並不能拘束貸款會員；況被告
      是否確實對每位貸款會員作問卷？倘會員未收到問卷或收到問卷後未回函作任
      何表示，豈能由被告單方面決定視為會員已選擇將借款轉換成「可轉讓會員」
      之權利金？被告理事會縱使曾討論通過，亦只是其內部之決議，豈能代理貸款
      會員表示或決定有關清償之選擇權利？被告既稱八十四年間借款時約定之條件
      為，俟系爭訴訟確定（包括達成和解）時，由會員選擇將借款轉換成「可轉讓
      會員」之權利金，或球場無息退還。是系爭借貸之清償條件，自應以此為準，
      於系爭訴訟確定或達成和解時，無論會員選擇將借款轉換成「可轉讓會員」之
      權利金，或選擇由球場無息退還，均須貸款會員有積極之意思表示，行使其選
      擇權始可；且倘欲變更此一約定條件，非經雙方同意，依法絕不發生變更之效
      果。可見被告上開辯解，不足為採。
    2.又原告確不記得曾否收到被告所稱八十五年十二月三十日之「問卷調查通知」
      ，被告雖以所示之「交寄大宗掛號函件存根」為證，惟該「問卷調查通知」顯
      非表示期前清償之意思，而係調查會員行使選擇權，此觀該「問卷調查通知」
      後附「意願表」即明。故縱原告曾收受「問卷調查通知」，惟無論會員選擇將
      借款轉換成「可轉讓會員」之權利金或選擇由球場無息退還，均須貸款會員有
      積極之意思表示，行使其選擇權始可，被告既自認「原告迄八十六年一月十五
      日前並未回傳表示．．．」，可見原告於當時確未曾行使選擇權，豈能由被告
      單方面決定視為會員已選擇將借款轉換成「可轉讓會員」之權利金？
    3.被告於原告起訴後復稱，本件借款之清償方式係「轉成可轉讓會員」而為清償
      ，例外僅於會員明示表示希望退還會員之借款時，亦得退還借款云云。惟按「
      ．．．契約文字業已表示當事人真意，無須別事探求者，即不得反捨契約文字
      而更為曲解。」最高法院著有十七年上字第一一一八號判例可稽。足見本件借
      款之清償方式，無論係轉換成「可轉讓會員」之權利金或由球場無息退還借款
      ，均須於清償期屆至時，由貸款會員積極行使選擇權而定，契約文字業已明示
      此當事人真意，無須別事探求，絕非原則上轉換成「可轉讓會員」之權利金，
      例外於會員明示希望退還借款時始由球場退還借款。
    4.被告復稱，即便本件屬選擇之債，依民法第二百十條第二項之規定，本件之選
      擇權既已由於原告怠為行使權利而移屬於被告，則被告當有權選擇以「轉成可
      轉讓會員」作為給付云云。查本件被告迄未舉證原告已收受八十五年十二月三
      十日之「問卷調查通知」，且上開通知亦顯非表示期前清償之意思，縱使原告
      曾收受上開「問卷調查通知」，但原約定之清償期限為「於本俱樂部與臺北縣
      政府間有關前開返還土地事件結束確定後（包括和解成立）」時，而被告與臺
      北縣政府間請求返還土地事件，係於八十八年三月十八日始達成庭外和解，可
      見被告於八十五年十二月三十日為上開通知時，原約定之清償期限尚未屆至，
      被告自無權依民法第二百十條第二項之規定催告原告行使選擇權，縱為催告，
      亦不生民法第二百十條第二項催告之效力。
    5.被告又稱，原告陳林瓔華已寄回其及其配偶之舊會員證予被告，被告依約製發
      金卡式可轉讓會員證，並經陳林瓔華收受無誤，實已受領被告之給付，債務已
      為清償云云。惟查，原告陳林瓔華寄回其舊會員證之行為，係為赴國外擊球，
      以電話向被告詢問申請差點證明事宜時，被告稱須寄回舊會員證以憑辦理，陳
      林瓔華始寄回其舊會員證，並非為本件貸款行使清償之選擇權，此由陳林瓔華
      配偶陳清治之舊會員證並未一併繳回，仍由陳清治持有乙節，可資佐證。
    6.被告以會員大會紀錄，稱原告陳朝亨對於討論借款過程與制定轉讓規則均已知
      情，惟單純之知情，絕非已行使清償借款之選擇權；被告另以建議函，稱原告
      陳朝亨係基於有讓渡權會員之立場發函被告云云，亦屬曲解，單純之建議，絕
      非以有轉讓權之會員自居。
三、證據：提出被告九十年六月一日台高經德字第○○三九號函影本、原告委託律師
    九十年七月十八日九○泰成律字第○一八號函影本、被告與臺北縣政府簽署之和
    解契約書影本、陳林瓔華之配偶陳清治現仍持有之舊會員證影本各一份、戶籍謄
    本二份、借據影本四份。
乙、被告方面：
一、聲明：
  (一)原告之訴駁回。
  (二)如受不利判決，被告願供擔保，請准宣告免為假執行。
二、陳述：
  (一)緣被告前曾於八十四年五月三十日致函予包括原告在內之會員商請無息借款，並
    於上開信函中就借款之清償方式，約定為：於系爭訴訟確定時（包括和解在內）
    ，會員可轉為「有轉讓權之會員」，倘不願成為可轉讓會員時，則球場同意無息
    退還會員之借款。是本件借款之清償方式係「轉成可轉讓會員」而為清償，例外
    僅於會員明示表示希望退還會員之借款時，亦得退還借款。
  (二)原告陳朝亨、陳林瓔華、林秀嶺、林仲琛（即林麗英之夫）於同年無息貸款一百
    萬元、一百二十萬元、一百萬元及一百二十萬元予被告。
  (三)被告考量借貸予被告之會員用錢之需，且部分會員亦希望早日退回借款，經被告
    理事會之決定，同意提早清償借款，並於八十五年十二月三十日致函包括原告在
    內之多位債權人，表示清償之意思，清償之方式則依雙方原先之約定，即債務人
    以將債權人之會員資格由一般會員轉成可轉讓會員之方式而為清償。此外，倘有
    債權人願放棄取得可轉讓會員資格並希望退還借款者，可於八十六年一月十五日
    前將意願表回覆被告；倘會員未於期限內回覆或選擇轉為可轉讓會員者，則不辦
    理退款，並將其會員資格轉為「可轉讓會員」。而原告於收到上開信函之後，迄
    八十六年一月十五日前並未回傳表示願意退還借款，則其於彼時實已同意將其借
    與被告之借款，以「轉成有轉讓權會員」之方式，作為清償。
  (四)被告並於八十六年一月二十三日經理事會同意，就希望退回借款之四十二名會員
    清償各該借款，並於同年四月二十五日寄發信函，請同意轉成可轉讓會員者繳回
    舊會員證並繳交二吋照片一張，以便另行製發「金卡式可轉讓會員證」，以作為
    日後有轉讓會員資格之證明，並與一般會員有所區隔。而原告陳林瓔華隨後即依
    上開信函表示，寄回其及其配偶之舊會員證並繳交二吋照片予被告後，被告依約
    製發金卡式可轉讓會員證，並經原告收受。
  (五)依被告與原告間約定借款之清償方式應為由一般會員轉成可轉讓會員，並於債權
    人不願意成為可轉讓會員之情形下，始得選擇以退回借款之方式作為清償。是以
    ，本件借款之清償方式並非為選擇之債，被告與原告等當事人間就清償方式之真
    意係依轉成可轉讓會員為清償方式，而僅在債權人會員另表示不願意轉成可轉讓
    會員之情況下，始得要求被告退還借款。而被告於八十五年十二月三十日以掛號
    信之方式通知原告，請原告確認倘其不同意以轉成為可轉讓會員之方式清償，可
    於八十六年一月十五日前寄回或以傳真通知被告，被告於收受上開通知後，選擇
    以不回傳之方式，並未進一步向被告表示不願意轉成可轉讓會員而要求返還款項
    ，其不為回函之行為，參諸被告與原告間就清償方式之約定係以轉成可轉讓會員
    為清償方式，即可認定原告至少默示以轉成可轉讓會員之方式以為清償。
  (六)就原告陳林瓔華業已受領新製發之可轉讓會員卡，依被告與原告間就本件借款之
    清償方式約定，原則係將債權人由一般會員轉成可轉讓會員以清償，僅於債權人
    表示不願意成為可轉讓會員時，可要求將借款返還。本件被告對原告之借貸款項
    一百二十萬，既經被告以雙方間之約定即以轉成可轉讓會員之方式而為清償，並
    業於八十六年五月一日前經原告陳林纓華領取新製發之會員證，原告除不反對被
    告以轉成可轉讓會員之方式而為清償之外，並已受領清償，洵無疑問。此外，原
    告同意並受領被告以轉成可轉讓會員之方式為清償之事實，亦可由原告依通知繳
    回一般會員之會員證並領取可轉讓會員之會員證之方式，可得證明；原告陳林瓔
    華嗣後並應被告於八十六年四月二十五日信函中對「同意轉成可轉讓會員」之要
    求繳回一般會員之會員證及照片與被告，並經被告換發新的金卡式可轉讓會員證
    予原告陳林纓華，並經原告陳林瓔華受領。核原告陳林纓華之以繳回舊會員證並
    換領新會員證之行為，實已受領被告之給付，被告對於原告陳林纓華之債務即已
    為清償，實屬當然。且原告陳林纓華竟由一般會員轉成可轉讓會員後，歷經四、
    五年之久才辯稱被告並未清償對其之借款云云，實非事實，亦令人不解。
  (七)退步言之，縱本件借款之清償為選擇之債且選擇權為原告所有，然亦由於原告怠
    於行使而移屬於被告行使：
    倘鈞院認為本件借款之清償係屬於選擇之債，則被告雖為無選擇權之當事人，然
    被告既已於八十五年十二月三十日致函有選擇權之原告人，催告其等就「轉成可
    轉讓會員」或「退還借款」二種償還方式，於八十六年一月十五日前行使選擇權
    ，卻未獲原告之回應，則依民法第二百十條第二項之規定，本件之選擇權既已由
    於原告怠為行使權利而移屬於被告，則被告當有權選擇以「轉成可轉讓會員」作
    為給付，洵無疑問。
  (八)被告於八十五年十二月三十日所發之通知函乃期前清償之意思表示：
    1.八十五年十二月間，因部分會員表示希望早日處理借款清償事宜，被告亦考量
      部分借貸予被告之會員用錢之需，是以經被告理事會於八十五年十二月十九日
      決定，同意提早清償借款，乃於八十五年十二月三十日致函包括被告在內之多
      位債權人，表示期前清償之意。
    2.原告主張發函時系爭訴訟尚未確定或達成和解，被告片面變更原定條件並不合
      法云云。惟被告雖與原告約定借款之清償期為系爭訴訟確定時（包括和解在內
      ），惟被告考量部分會員之需求，自亦有權依民法第三百十六條之規定期前清
      償借款，況既為無息借貸，期前清償對原告而言亦無所謂利息損失可言。是被
      告於八十五年十二月三十日致函包括原告在內之多位債權人表示清償之意，依
      法並無不合。
  (九)被告確已依法將期前清償之意思表示以上開八十五年十二月三十日通知函達到原
    告而發生期前清償之效力：
    1.緣原告陳朝亨、陳林瓔華、林秀嶺及訴外人林仲琛為球場之會員，原告林麗英
      則為林仲琛之眷屬會員，被告就本件借款相關通知信函（包括八十五年十二月
      三十日通知函），均以掛號按上開原告登載之通訊地址寄送，且無一遭到退回
      ，合先敘明。
    2.按民法第九十五條第一項規定及最高法院五十四年度台上字第九五二號判例，
      所謂「達到」，係僅使相對人已居可了解之地位即為已足，並非須使相對人取
      得占有，故通知已送達於相對人之居住所或營業所者，即為達到，不必交付相
      對人本人或其代理人，亦不問相對人之閱讀與否，該通知即可發生為意思表示
      之效力」。經查原告之通訊地址為渠等所登載，被告依址以掛號寄送相關之通
      知函，既未經退回，足證確已送達於原告。衡諸一般經驗法則，掛號信函若未
      經郵局退回，即為送達，被告信賴此社會經驗常情，而判斷通知函已送達原告
      ，應有理由。若原告主張未曾收到被告之通知函，則該通知函必經郵局退回，
      對此積極並有利於原告之事實，應由原告負舉證之責。況在被告所發之四百四
      十五人次問卷中，有四十二人表示希望退還借款，一百九十二人明示希望成為
      轉讓會員，而二百十一人無回信者，迄今除原告外，亦無人表示未曾收到該通
      知函，足見該通知函以掛號方式寄送確已送達於原告。
  (十)原告就渠等已成為有轉讓權會員不得諉為不知：
    1.被告於上開八十六年一月十五日催告期限屆滿，即將已轉成有轉讓權之會員名
      單輸入電腦以利櫃台作業憑辦，並於八十六年四月二十五日通知更換會員證並
      檢附轉讓規則以利日後轉讓時可憑以辦理。此外，為感謝會員無息借款情事，
      而給予會員個人打球免付果嶺費之優惠自八十六年七月一日起至八十八年六月
      三十日止，嗣並經被告理事會決議延長一年至八十九年六月三十日止，其後甚
      至延至會員證轉讓買賣後始終止優惠。是原告就業已成為有轉讓權會員若謂毫
      不知情，顯屬卸責之詞。而在將近五年期間，亦未見原告就被告將渠等以有轉
      讓權會員資格寄發通知或給予優惠等，有任何反對之意思表示，時至今日始提
      出返還借款之訴訟，於情、理、法均令人難以接受。
    2.況就被告陳林瓔華部分業已換發可轉讓會員之新卡，則其知悉並以實際行動表
      明同意被告之清償方式甚屬明顯。雖其配偶部分並未換證，惟由於被告陳林瓔
      華係主會員也是本件之借款人，自應以其意思表示作認定，而非其配偶。且換
      證之目的僅在於與無轉讓權會員證有所區別，並非以換證與否作為是否成為有
      轉讓權會員之依據。蓋在原告未依期為返還借款之意思表示時，即已成為有轉
      讓權之會員無待乎有無辦理換證手續。而被告陳朝亨亦有參加八十四年、八十
      五年之會員大會，就八十四年大會討論借款之過程及八十五年即開始制定「轉
      讓規則」均已知情，且更曾在九十年四月三日基於有讓渡權會員之立場發函被
      告，建議對八十四年球場危急時願意無息貸給俱樂部之會員，至今未取回者，
      且未利用讓渡權者，給予某些抵費之優惠，直至轉讓為止。可見被告陳朝亨亦
      以有轉讓權之會員自居。而原告林麗英為原告林秀嶺及陳林瓔華之母親，原告
      陳朝亨則為陳林瓔華之大伯，均有親戚關係，是渠等關於會員事務多與原告陳
      朝亨商量處理，故就被告以轉成有轉讓權會員資格清償借款等過程亦無法諉為
      不知，亦併敘明。
三、證據：提出被告八十四年五月三十日掛號信函影本、八十五年十二月三十日掛號
    信函影本、八十六年四月二十五日掛號信函影本、原告等會員資料影本、掛號信
    函存根影本、八十六年一月二十三日理事會議記錄影本、原告陳林櫻華舊會員證
    與新會員證對照影本、八十四年、八十五年會員大會會議記錄及原告陳朝亨出席
    記錄、原告陳朝亨建議函影本、被告八十五年十二月十九日理事會紀錄影本、被
    告公司電腦列印資料影本、被告八十九年三月十日通知函影本各一份。
    理      由
一、本件原告起訴主張於八十四年間，被告與臺北縣政府間因系爭訴訟，被告為供擔
    保免遭假執行，而發起向會員借款一百萬元、眷屬會員二十萬元之活動，並稱俟
    訴訟確定或達成和解時，會員可選擇將該借款轉換為可轉讓會員之權利金，或要
    求被告無息返還借款，原告陳朝亨、陳林瓔華、林秀嶺及訴外人林仲琛乃於八十
    四年六月間分別貸款予被告一百萬元、一百二十萬元、一百萬元及一百二十萬元
    ，系爭訴訟繫屬於臺灣高等法院八十六年度重上更(二)字第一五九號審理時，被告
    與臺北縣政府於八十八年三月十八日達成庭外和解，並由臺北縣政府撤回第一審
    之起訴，是借款期限業已屆至，惟林仲琛嗣於九十年六月九日死亡，原告陳朝亨
    、陳林瓔華及林仲琛之全體繼承人林麗英、陳林瓔華、林秀嶺乃於九十年七月十
    八日委請律師代理向被告表示選擇要求被告於同年七月三十一日前無息返還借款
    ，惟為被告所拒絕，爰依消費借貸法律關係，訴請被告如數返還借款及自九十年
    八月一日起至清償日止按週年利率百分之五計算之利息等語。
二、被告則以：本件借款之清償方式係為「轉成可轉讓會員」而為清償，例外僅於會
    員明示表示希望退還會員之借款時，亦得退還借款，惟嗣經被告理事會決定提前
    清償借款，並於八十五年十二月三十日以掛號信方式致函包括原告在內之債權人
    ，表示期前清償之意思，清償方式則依原約定，即以將債權人之會員資格轉成可
    轉讓會員之方式而為清償，倘有債權人希望退還借款者，可於八十六年一月十五
    日前回覆被告，如表明願轉為可轉讓會員或未於期限前回覆者，則不辦理退款，
    並將其會員資格轉為「可轉讓會員」，原告收到上開信函後，並未回傳表示願意
    退還借款，則其於彼時實已同意，或至少默示將其借與被告之借款，以「轉成有
    轉讓權會員」之方式作為清償；縱本件借款之清償係選擇之債且選擇權為原告所
    有，然被告既已於八十五年十二月三十日致函原告等人，催告其等於八十六年一
    月十五日前行使選擇權，卻未獲原告等人之回應，則依民法第二百十條第二項之
    規定，本件之選擇權已移屬於被告，則被告當有權選擇以「轉成可轉讓會員」作
    為給付；又被告為感謝會員無息借款，而給予會員個人打球免付果嶺費之優惠，
    原告當已知悉其已成為有轉讓權之會員，且未見原告有任何反對之意思表示，況
    原告陳林瓔華業已換發可轉讓會員之新卡，顯見其已知悉並以實際行動表明同意
    被告之清償方式；另原告陳朝亨亦參加八十四年、八十五年之會員大會，就八十
    四年大會討論借款之過程及八十五年即開始制定「轉讓規則」均已知情，且更曾
    在九十年四月三日基於有讓渡權會員之立場發函被告，可見原告陳朝亨亦以有轉
    讓權之會員自居；而原告林麗英為原告林秀嶺及陳林瓔華之母親，原告陳朝亨則
    為陳林瓔華之大伯，是渠等關於會員事務多與原告陳朝亨商量處理，故就球場以
    轉成有轉讓權會員資格清償借款等過程亦無法諉為不知等語，資為抗辯。
三、原告主張於八十四年間，被告與臺北縣政府間因系爭訴訟，被告為供擔保免遭假
    執行，而發起向會員借款一百萬元、眷屬會員二十萬元之活動，並稱俟系爭訴訟
    確定或達成和解時，會員可選擇將該借款轉換為可轉讓會員之權利金，或由被告
    無息返還，原告陳朝亨、陳林瓔華、林秀嶺及訴外人林仲琛乃於八十四年六月間
    分別貸款予被告一百萬元、一百二十萬元、一百萬元及一百二十萬元，系爭訴訟
    繫屬於臺灣高等法院八十六年度重上更(二)字第一五九號審理時，被告與臺北縣政
    府於八十八年三月十八日達成庭外和解，並由臺北縣政府撤回第一審之起訴，林
    仲琛嗣於九十年六月九日死亡，原告陳朝亨、陳林瓔華及林仲琛之全體繼承人林
    麗英、陳林瓔華、林秀嶺於九十年七月十八日委請律師代理向被告表示選擇要求
    被告於同年七月三十一日前無息返還借款，惟為被告所拒絕等事實，業據原告提
    出與所述相符之原告委託律師九十年七月十八日九○泰成律字第○一八號函影本
    、被告與臺北縣政府簽署之和解契約書影本各一份、戶籍謄本二份、借據影本四
    份為證，並為被告所不爭執，堪認為真正。
四、按於數宗給付中，得選定其一者，除法律另有規定或契約另有訂定者外，其選擇
    權屬於債務人，民法第二百零八條定有明文。且「解釋契約，固須探求當事人立
    約時之真意，不能拘泥於契約之文字。但契約文字業已表示當事人真意，無須別
    事探求者，即不得反捨契約文字而更為曲解」（最高法院十七年上字第一一一八
    號判例參照）。本件原告主張兩造約定系爭借款之清償期，為系爭訴訟確定或達
    成和解時，借款人可選擇將該借款轉換為可轉讓會員之權利金或由被告無息返還
    ，應屬於選擇之債之性質，惟為被告所否認，並辯稱兩造約定於系爭訴訟確定或
    達成和解時，係以將不可轉讓會員轉換為可轉讓會員為清償之原則，例外於借款
    人明示要求無息返還借款時，被告始須返還借款等語。經查，稽之卷附被告於八
    十四年五月三十日之寄發予各會員具有借款要約性質之通知明白表示：「五、借
    款期限，俟本球場（即被告）與臺北縣政府有關縣有土地訴訟案確定（包括達成
    和解）時，由會員選擇將該借款作為轉換成可轉讓會員之權利金或球場無息退還
    。」等語，而被告向原告陳朝亨、陳林瓔華、林秀嶺及訴外人林仲琛借款時所簽
    之四紙借據上亦均明白約定：「．．．此無息借款於本俱樂部（即被告）與臺北
    縣政府間有關前開返還土地事件結束確定後（包括和解成立），依本俱樂部第八
    屆第五次董監事暨評議員會議、第廿九屆第七次理事會聯席會議決議，經本俱樂
    部八十四年度會員常年大會通過之規定，貴會員可選擇將該無息借款作為轉換成
    可轉讓會員之權利金或由本俱樂部無息退還」等情，顯見被告無論於向包括原告
    在內之會員要約及訂定系爭借款契約時，均已於要約書及契約內表明及約明借款
    人於清償期屆至時可選擇要求「轉成可轉讓會員」或被告「無息退還借款」二種
    清償方式，且二者並無原則、例外及先後次序之別，自不得反捨上開契約文字而
    曲解為上開二種清償方式有原則、例外之別，是原告主張上開二種給付為選擇之
    債，且選擇權屬於借款人即原告陳朝亨、陳林瓔華、林秀嶺及訴外人林仲琛等情
    ，應堪認定，而被告上開辯詞，即非可採。
五、次按定有清償期者，債權人不得於期前請求清償，如無反對之意思表示時，債務
    人得於期前為清償，民法第三百十六條固定有明文。惟按同法民法第二百十條第
    二項則規定，選擇權未定有行使期間者，債權至清償期時，無選擇權之當事人，
    得定相當期限催告他方當事人行使其選擇權，如他方當事人不於所定期限內行使
    選擇權者，其選擇權移屬於為催告之當事人。是如債權人無反對之意思表示，債
    務人雖得為期前清償，惟於債務人之給付為選擇之債，且當事人間未約定有選擇
    權之行使期間時，依民法第二百十條第二項規定使選擇權移屬於他方當事人者，
    須具備債權已屆至清償期，他方當事人定相當期限催告，及選擇權人不於所定期
    限內行使選擇權等三個要件，苟缺其一，即不生選擇權移轉之效力（最高法院七
    十九年度台上字第九八九號判決參照）。本件借、貸雙方約定系爭借款之清償期
    ，為系爭訴訟達成和解時之八十八年三月十八日，且借款人得選擇被告以轉換成
    「可轉讓會員」或「無息返還借款」之方式清償，已如前述，而借款人行使選擇
    權之始期及被告清償系爭借款之期限均係於八十八年三月十八日始屆至，且借、
    貸雙方復未約定選擇權之行使期間，則被告即不得為期前清償行為，況稽之其於
    上開期限前之八十五年十二月三十日寄發予各借款會員之掛號信內容，並未表明
    其將提前清償借款，僅係「問卷調查」各借款會員希望退還借款意願「以便憑辦
    退還借款事宜」之性質，至多亦僅為催告各借款會員於八十六年一月十五日以前
    行使選擇權之意思，與期前清償尚屬有間，此外，揆諸前揭規定及說明，上開清
    償期前之催告，應不生民法第二百十條第二項之催告效力，原告之選擇權亦不因
    此而移屬於被告，被告即無權自行片面選擇以「轉成可轉讓會員」之方式清償系
    爭借款。是被告辯稱其得為期前清償，原告之選擇權已移屬於被告，被告並選擇
    以「轉成可轉讓會員」作為給付等語，亦不足採。
六、又按民事訴訟如係由原告主張權利者，應先由原告負舉證之責，若原告先不能舉
    證，以證實自己主張之事實為真實，則被告就其抗辯事實即令不能舉證，或其所
    舉證據尚有疵累，亦應駁回原告之請求（最高法院十七年上字第九一七號判例參
    照）。被告另辯稱原告陳林瓔華曾於八十六年間寄回其本人及其配偶陳清治之舊
    眷屬會員證予被告，被告並已製發新的金卡式可轉讓會員證予原告陳林瓔華收受
    ，實已受領被告之給付，借款已經清償等語，惟為原告陳林瓔華所否認，並辯稱
    其以電話向被告詢問申請差點證明時，被告稱須寄回舊會員證及照片以憑辦理，
    其始寄回其舊會員證及照片等語。經查，原告陳林瓔華寄回舊會員證與其照片及
    被告換發會員證之原因可能多端，除為換發為可轉讓會員證之外，尚包括因舊會
    員證髒污或受損所為之換發行為，是被告如主張原告陳林瓔華於系爭借款債權清
    償期屆至前之八十六年間寄回舊會員證及其照片係選擇要求被告以轉換成可轉讓
    會員之方式清償，即應舉證以實其說，惟被告迄今仍未提出原告陳林瓔華有申請
    換發可轉讓會員證以清償系爭借款之證據，至於被告主張原告陳林瓔華已享有打
    球免付果嶺費之優惠多年一節，亦未見其舉證以實其說，況依卷附被告八十六年
    四月二十五日之通知函說明第三點載明，其為感謝借款會員熱情贊助並同意其無
    息退回一百萬元借款，自八十六年七月一日起至八十八年六月三十日止二年間，
    該會員個人打球免付果嶺費等語，顯見選擇要求被告無息退還借款之會員，本即
    享有打球免付果嶺費之優惠，則何能僅以被告陳林瓔華曾享有打球免付果嶺費之
    優惠，即認定其已選擇要求被告以轉換成可轉讓會員之方式清償？次查，原告陳
    林瓔華之夫陳清治為其眷屬會員，原告陳林瓔華如欲選擇要求被告以轉換成可轉
    讓會員之方式清償系爭借款，何以未將其夫之眷屬會員證一併寄回予被告，並由
    被告統一製作金卡式可轉讓會員證？且被告自稱其於八十五年一月十五日上開催
    告期限截止後，已自行選擇將包括原告陳林瓔華在內未回覆之會員轉換成可轉讓
    會員，則何以原告陳林瓔華之配偶陳清治於八十七年四月二十二日所換發之會員
    證，仍係舊式綠色不可轉讓之會員證？顯見被告辯稱原告陳林瓔華已選擇轉換成
    可轉讓會員，並經被告同意換發會員證，該借款債務業經清償等語，尚難憑採。
    又原告陳朝亨雖曾參與被告八十四、八十五年間之會員大會，並知悉會中討論借
    款過程與制定轉讓規則等情，惟被告並未舉證證明其曾於清償期屆至後以明示或
    默示之意思表示行使選擇權，至其於九十年四月三日致被告函，其內容主要係要
    求被告應感念於其危急時解囊相助之借款會員，且對於被告決議針就不同意將借
    款改為捐贈且未依限繳回收據之會員停止優惠之措施，表示無異於強迫無息借款
    予被告之會員捐款，並表達「憤慨」之意，並建議對尚未取回借款且未利用讓渡
    權之會員發給五至六萬元之抵費權，另建議被告應設法杜絕少數會員以不當方式
    利用球場資源圖利之弊，並署名「會員」陳朝亨，函內自始至終均未見陳朝亨以
    有轉讓權之會員身分自居或發言，至多僅能認其係以「借款會員」之身分發函，
    是亦不能據此即認原告陳朝亨已選擇轉換成可轉讓會員，是被告辯稱原告陳朝亨
    曾參與被告八十四、八十五年間之會員大會，並以有轉讓權之會員身分發函予被
    告，可見其已選擇轉換成可轉讓會員等語，殊不足採。
七、按借用人應於約定期限內，返還與借用物種類、品質、數量相同之物；遲延之債
    務，以支付金錢為標的者，債權人得求依法定利率計算之遲延利息，民法第四百
    七十八條前段、第二百三十三條第一項前段分別規定甚明。本件原告陳朝亨、陳
    林瓔華、林秀嶺及訴外人林仲琛於八十四年六月間分別貸款予被告一百萬元、一
    百二十萬元、一百萬元及一百二十萬元，約定清償期為系爭訴訟達成和解時之八
    十八年三月十八日，借款人並得選擇要求「轉成可轉讓會員」或被告「無息退還
    借款」，原告陳朝亨、陳林瓔華、林秀嶺及訴外人林仲琛於得行使選擇權後復未
    曾選擇轉換成可轉讓會員，且原告陳朝亨、陳林瓔華、林秀嶺及訴外人林仲琛之
    全體繼承人即原告林麗英、陳林瓔華、林秀嶺於九十年七月十八日委請律師代理
    向被告表示選擇限期被告於同年七月三十一日前無息返還借款，均如前述，則原
    告依消費借貸之法律關係，訴請被告分別給付原告陳朝亨一百萬元、原告陳林瓔
    華一百二十萬元、原告林秀嶺一百萬元及原告陳林瓔華、林秀嶺、林麗英一百二
    十萬元，及均自催告返還最後期限翌日之九十年八月一日起至清償日止按週年利
    率百分之五計算之法定遲延利息，即屬有據，為有理由，應予准許。
八、本件兩造均陳明願供擔保，請准宣告假執行或免為假執行，經核均無不合，爰分
    別酌定相當之擔保金額，併予准許。
九、本件判決基礎已臻明確，兩造其餘之攻擊防禦方法及訴訟資料經本院斟酌後，核
    與判決不生影響，無一一論述之必要，併予敘明。
據上論結，原告之訴為有理由，依民事訴訟法第七十八條、第三百九十條第二項、第
三百九十二條，判決如主文。
中　　　華　　　民　　　國　　九十一　　年　　　二　　　月　　　四　　　日
                                        臺灣士林地方法院民事第三庭
~B法　　　官　張國勳
右為正本係照原本作成
如對本判決上訴須於判決送達後廿日內向本院提出上訴狀
中　　　華　　　民　　　國　　九十一　　年　　　一　　　月　　二十二　　日
~B法院書記官　李汝婷
